臺灣新竹地方法院民事判決  
109年度簡上字第100號
上  訴  人  
即附帶上訴  
被上訴人    鍾亮明  


訴訟代理人  李文傑律師
            李家豪律師
被上訴人即  
附帶上訴
上訴人      鍾本明  


訴訟代理人  路春鴻律師
複 代 理人  陳慶禎律師
上列當事人間所有權移轉登記事件，上訴人對於民國109年7月16
日本院竹東簡易庭108年度竹東簡字第143號第一審判決提起上訴
，附帶上訴人並提起附帶上訴，本院於民國111年8月10日言詞辯
論終結，判決如下：
    主  文
上訴及附帶上訴均駁回。
上訴訴訟費用由上訴人負擔。附帶上訴訴訟費用由附帶上訴人負
擔。
原判決主文第一項更正為「被告應將坐落新竹縣○○鄉○○○段○○○○○
地號土地如附圖甲案所示位置A面積一三五平方公尺土地，自新
竹縣○○鄉○○○段○○○○○地號土地分割，並將所有權移轉登記予原告
。」
    事實及理由
壹、程序事項
一、按被上訴人於言詞辯論終結前，得為附帶上訴，民事訴訟法
    第460條第1項前段定有明文。此項規定，依同法第436條之1
    第3項規定，於簡易訴訟程序之上訴程序準用之。本件被上
    訴人鍾本明於言詞辯論終結前，就原審判決上訴人鍾亮明勝
    訴部分提起附帶上訴（簡上卷第55頁），合於上開規定，應
    予准許。
二、再按上訴人於終局判決前，得將上訴撤回。但被上訴人已為
    附帶上訴者，應得其同意，民事訴訟法第459條第1項定有明
    文。本件上訴人即附帶被上訴人鍾亮明於民國110年9月23日
    具狀撤回上訴，被上訴人即附帶上訴人鍾本明不同意（簡上
    卷第331、339頁），故不生上訴撤回效力，附此敘明（為避
    免兩造稱謂混淆，以下逕稱姓名鍾亮明、鍾本明）。
貳、實體事項
一、鍾亮明起訴及上訴主張：
㈠、新竹縣○○鄉○○○段00地號土地於106年9月8日因另案判決分割
    出同段34-17、34-18、34-19地號土地，而分割後同段34地
    號土地再於108年3月20日分割出34-20地號土地（34-20地號
    下稱系爭土地），34地號土地為山坡地保育區之農牧用地，
    34-20地號土地則更正編定為山坡地保育區之丙種建築用地
    ，均為兩造祖先遺產之一部分。早於71年3月21日，在兩造
    父親鍾振塘在場主持下，由長房鍾亮明、次房鍾本明、三房
    鍾銘明、四房鍾光明、五房鍾謙明以抽籤方式鬮分父親財產
    ，並由訴外人即大姐夫鄧阿清代筆，撰寫鬮分契約書（下稱
    系爭鬮分書，附件一），載明鬮分結果，長房鍾亮明分得「
    座落竹北鄉華興街127-2號房屋一棟」、次房鍾本明分得「
    座落水頭山圳坵（包含山圳坵在內）以上及田尾所有之柑園
    及空地」、三房鍾銘明分得「座落大彎坵（包含大彎坵在內
    ）以下，直到現住家屋前之所有柑園菜園等，及現住家屋右
    邊5間」、四房鍾光明分得「座落龍潭房屋一棟」、五房鍾
    謙明分得「所有山上之柑園樹林等，另房屋左邊算起連正廳
    在內共8間」。上開鬮分契約書一式五份，每房各執一份。
㈡、71年3月21日抽籤之後，鍾亮明原本分得竹北鄉華興街房地，
    但父親希望有能力耕作之長房能住在芎林鄉祖厝三合院，長
    房、三房、五房遂在抽籤後之22日或23日就鬮分結果互為交
    換，在父親鍾振塘在場主持下，長房鬮分所得全部換給三房
    、三房鬮分所得全部換給五房、五房鬮分所得全部換給長房
    ，仍由大姐夫鄧阿清代筆，撰寫祖產分配異動書為憑（下稱
    系爭異動書，附件一）。
㈢、祖厝三合院自左邊算起連正廳在內8間房間（下稱左邊8間房
    間），長期由長房鍾亮明居住使用迄今，左邊8間房間所坐
    落系爭土地面積135平方公尺及前方晒穀場土地面積95平方
    公尺（共230平方公尺）應劃歸鍾亮明所有。父親鍾振塘之
    所以於72年7月14日將分割前34地號土地（鍾振塘權利範圍3
    6分之24）移轉登記在鍾本明名下，係囿於當時農業發展條
    例關於耕地不得分割之規定，故將屬於鍾亮明所有部分借名
    登記在依系爭鬮分書分得34地號土地較多面積之鍾本明名下
    ，並交代俟將來能分割時，鍾本明應將鍾亮明分得之土地歸
    還鍾亮明，故鍾亮明就系爭土地分得之「左邊8間房間所坐
    落土地及前方晒穀場土地」與鍾本明成立借名登記契約。至
    於鍾謙明因交換後取得鍾銘明鬮分所得之「座落大彎坵（包
    含大彎坵在內）以下，直到現住家屋前之所有柑園菜園等，
    及現住家屋右邊5間」，鍾謙明後來賣給鍾本明。
㈣、系爭土地於108年3月20日更正編定為山坡地保育區之丙種建
    築用地後，鍾亮明屢次請求鍾本明將系爭土地應劃歸鍾亮明
    之位置分割移轉登記，在證人謝金清協調下，鍾本明原本答
    應登記，有錄音譯文可稽（原審卷第33頁），未料之後反悔
    藉故推遲，鍾亮明不得已提起本件訴訟。經原審囑託新竹縣
    竹東地政事務所測量結果，左邊8間房間所坐落系爭土地位
    置A面積135平方公尺、晒穀場所坐落系爭土地位置B面積95
    平方公尺（共230平方公尺），故鍾本明應將系爭土地其中
    位置A及位置B自系爭土地分割及移轉登記予鍾亮明。
㈤、原審判決僅判命鍾本明應移轉登記權利範圍358分之135予鍾
    亮明，而駁回晒穀場權利範圍358分之95。然依祖厝三合院
    照片所示（原審卷第175-177頁），左邊8間房間（黃色箭頭
    以右）的範圍包括正廳及正廳前方晒穀場，若無晒穀場則無
    法出入，父親鍾振塘分家時當無欲使鍾亮明分得土地形成袋
    地之可能。況鍾本明於分家後自行另設大門出入（原審卷第
    313頁藍色鐵捲門），可見晒穀場確屬鍾亮明分得部分。退
    步言之，證人鄧阿清於原審已證述：農家人晒穀場都是公用
    的等語，故至少應按照家屋土地面積比例計算鍾亮明應得之
    晒穀場面積36平方公尺，即權利範圍358分之36（計算式：9
    5平方公尺×135/358＝36平方公尺，小數點以下四捨五入）。
㈥、爰依系爭鬮分書、系爭異動書、借名登記契約終止後之請求
    返還所有權、請求返還不當得利等之法律關係，提起本件訴
    訟。聲明：
　⒈於原審聲明：鍾本明應將系爭土地面積230 平方公尺（即權
    利範圍358分之230）移轉登記予鍾亮明。經原審判決：鍾本
    明應將系爭土地面積135平方公尺（即權利範圍358分之135
    ）移轉登記予鍾亮明；鍾亮明其餘之訴駁回。
　⒉上訴聲明：⑴原判決關於駁回鍾亮明後開之訴部分廢棄；⑵鍾
    本明應將系爭土地分割出如原審判決附圖甲案位置B面積95
    平方公尺，並將位置B土地所有權移轉登記予鍾亮明（簡上
    卷第390、418-419頁）。
　⒊對於鍾本明之附帶上訴之答辯聲明：附帶上訴駁回（簡上卷
    第393頁）。
　⒋另於上訴審更正其原審聲明為：鍾本明應將系爭土地分割出
    如原審判決附圖甲案位置A面積135平方公尺、位置B面積95
    平方公尺，並將位置A、B土地所有權移轉登記予原告（簡上
    卷第418頁，鍾本明對於鍾亮明所為上開更正聲明未異議）
    。　　　
二、鍾本明則抗辯及附帶上訴主張：
㈠、不爭執系爭鬮分書、系爭異動書真正。然系爭鬮分書、系爭
    異動書均未標示地號，若觀察各房實際使用狀況及另案分割
    共有物事件（本院105年度訴字第78號）就分割前34地號土
    地履勘現況及34地號土地謄本所示，34地號土地為山坡地，
    呈南北向長條型，地勢北高南低，應可推知系爭鬮分書所指
    「水頭山圳坵（含山圳坵在內）以上」、「田尾所有之柑園
    及空地」、「大彎坵（包含大彎坵在內）以下，直到現住家
    屋前之所有柑園菜園等」、「所有山上之柑園、樹林等」之
    各自位置應如【附件二】紅線圈、紅字所示。
㈡、父親鍾振塘將其名下土地區分為三部分，依系爭鬮分書所示
    即❶「水頭山圳坵（含山圳坵在內）以上，及田尾所有之柑
    園及空地」；❷「大彎坵（包含大彎坵在內）以下，直到現
    住家屋前之所有柑園菜園等」；❸「所有山上之柑園、樹林
    等」。至於祖厝三合院，系爭鬮分書只提及三合院13間房間
    （左邊8間、右邊5間）之分配，並未論及基地及晒穀場之分
    配，緣以祖厝三合院基地及晒穀場所在位置，本來就是包括
    在❷土地範圍之內。
㈢、依系爭鬮分書，長房鍾亮明分得華興街房地、二房鍾本明分
    得❶土地、三房鍾銘明分得❷土地及右邊5間房間、四房鍾光
    明分得龍潭房地、五房鍾謙明分得❸土地及左邊8間房間。經
    過系爭異動書交換後，五房鍾謙明換得❷土地及右邊5間房間
    ，既然祖厝三合院基地及晒穀場均在❷土地範圍內，自歸鍾
    謙明取得祖厝三合院基地及晒穀場土地。
㈣、鍾本明依系爭鬮分書第二點約定「另外公賬拿出20萬元予次
    房建屋之用」而獲得分配20萬元現金後，即於72年4月間購
    買新竹縣○○市○○○段000地號、900-1地號2筆土地，原擬購地
    自建二棟透天厝，惟父親向鍾本明詢問可否將上述豆子埔段
    土地其中1筆及透天厝其中1棟，與五房鍾謙明互為交換？鍾
    本明遂遵循父親所囑，父親亦因此於72年7月14日將其對於3
    4地號土地之權利範圍全部過戶予鍾本明一人。鍾本明即將
    所購得之900 地號土地及77年間所興建完成之門牌號碼竹北
    市○○路000號房屋，登記為五房鍾謙明所有。從而，❶土地及
    ❷土地及右邊5間房間及晒穀場，均歸鍾本明所有。
㈤、否認與鍾亮明間成立借名登記契約。兩造所得房產，或為父
    親鍾振塘所直接分配，或為交換所得，鍾亮明從來沒有取得
    34地號土地，不可能與鍾本明成立借名登記契約。原審不察
    ，竟認兩造間有借名登記契約，而為鍾本明不利判決，於法
    不合，應予廢棄，且鍾亮明於原審之訴應全部駁回。
㈥、聲明：
　⒈於原審答辯聲明：鍾亮明之訴駁回。經原審判決：鍾本明應
    將系爭土地面積135平方公尺（即權利範圍358分之135）移
    轉登記予鍾亮明；鍾亮明其餘之訴駁回。
　⒉附帶上訴聲明（簡上卷第375頁）：
　⑴原判決第一項廢棄。　
　⑵上開廢棄部分，鍾亮明於第一審之訴駁回。　　
　⒊對於鍾亮明上訴之答辯聲明：上訴駁回。　
三、本院之判斷： 　
㈠、兩造不爭執系爭鬮分書及系爭異動書真正，故依鬮分及交換
    結果，於71年3月22日或23日之際，鍾亮明分得「所有山上
    之柑園樹林等，另房屋左邊算起連正廳在內共8間」，鍾謙
    明分得「座落大彎坵（包含大彎坵在內）以下，直到現住家
    屋前之所有柑園菜園等，及現住家屋右邊5間」之事實，應
    堪先予認定。所謂左邊8間房間、右邊5間房間之「左」「右
    」之區分方式，前經證人鄧阿清於原審證稱：因為當時父子
    商量，是坐在正廳往外看，坐在正廳面對著晒穀場來分左右
    等語（原審卷第282、286頁），可見左邊8間房間（含正廳
    ）係原審判決附圖甲案位置A建物無誤，並非附圖乙案之位
    置C建物（原審卷第261頁），而鍾本明於第二審程序中亦不
    再主張乙案（簡上卷第85-86頁），先予敘明。
㈡、鍾亮明主張左邊8間房間及晒穀場所坐落之土地即附圖甲案所
    示位置A及位置B（合計230平方公尺）應分歸其所有，則為
    鍾本明所否認，並以前詞置辯。是以，本件爭點厥為：⒈系
    爭鬮分書鬮分標的是否包括土地？⒉鍾振塘分配祖厝三合院
    之房間時，其本意是否包括房間所坐落之土地？⒊鍾振塘有
    無將晒穀場土地分配給祖厝三合院分得之人單獨所有或共同
    所有之意思？⒋兩造間就系爭土地其中位置A及位置B有無借
    名登記契約存在？
㈢、經查：
　⒈依系爭鬮分書所示，鍾振塘區別家產之方式，除空地外，一
    律是以地上物作為辨識指標，即華興街房屋、龍潭房屋、山
    圳坵、柑園、大彎坵、菜園、樹林、家屋、正廳等，本件除
    鍾本明否認左邊8間房間應包含土地外，其餘四名兄弟暨其
    餘家產，俱無地上物與土地分離所有之情況，即華興街房屋
    包括華興街土地，龍潭房屋包括龍潭土地，山圳坵、柑園、
    大彎坵、菜園、樹林均包括地上作物及土地，惟獨鍾本明抗
    辯祖厝三合院房屋不包含土地。
　⒉鍾本明所謂❷「大彎坵（包含大彎坵在內）以下，直到現住家
    屋前之所有柑園菜園等」土地範圍包括祖厝三合院所坐落土
    地云云，與前揭文義不符。緣以家屋及晒穀場本身不可能是
    柑園、菜園，❷土地範圍已明示是到家屋前之柑園菜園為止
    ，故不是柑園、菜園之家屋及晒穀場，自不在❷土地範圍內
    。
　⒊依系爭鬮分書所示，長房、三房、四房、五房鬮分所得財產
    均有房屋及土地，只有二房鬮分所得財產中沒有房屋，為此
    ，鍾振塘更特意自公賬拿出20萬元予二房鍾本明建屋之用，
    此筆20萬元來源，是要求長房出15萬元、三房出1萬元、五
    房出4萬元，此據系爭鬮分書第二點、第六點記載甚明，是
    以，鍾振塘對於各房之居住需要皆一律注意。故而，鍾振塘
    自無可能故意讓居住在祖厝三合院之兒子只能使用房間空間
    而不能取用房間所坐落之基地。
　⒋系爭鬮分書及系爭異動書之執筆人鄧阿清於原審具結證稱：
    系爭鬮分書第五條提到五房所得「另房屋左邊算起，連正廳
    在內共八間」的計算方式，當時父子是在正廳商量，不是在
    晒穀場商量，是坐在正廳往外看，本來最先是只有七間，後
    來鍾亮明提出左邊沒有空地可以蓋，希望可以多蓋一間給他
    ，當時岳父、岳母及其他四房均同意。系爭異動書第三條「
    原由鍾謙明所得之山上柑園與樹園等全部交給長房所得」當
    然包括上述的八間房間，否則柑園那麼大要住在哪裏。當時
    討論八間房間時，八間房間範圍不包含正廳前面的晒穀場，
    因為農家人是絕對不會分晒穀場的，晒穀場都是公用的，所
    以系爭鬮分書是不包含晒穀場的。分家時，竹北華興街房屋
    跟土地是登記在同一個人名下，龍潭的房屋跟土地也是登記
    在同一個人名下，三合院的房屋跟土地一定是連帶在一起的
    ，怎麼可能有房屋而沒有土地等語（原審卷第282-284頁）
    。
　⒌綜上，系爭鬮分書鬮分標的包括土地，鍾振塘分配左邊8間房
    間予鍾亮明時，其本意當然包括左邊8間房間所坐落之土地
    。至於晒穀場，鍾振塘自始沒有將之分配予任何人之主觀意
    思，在鬮分時或交換時亦無客觀外顯行為，故在系爭鬮分書
    或系爭異動書自無任何分配晒穀場之記載。若自祖厝三合院
    之ㄇ字型構造以觀，不論分得右邊5間房間或左邊8間房間，
    固然皆須自中間晒穀場出入，然此充其量於必要時有通行權
    或使用權，難以逕自提昇為有所有權。
㈣、按稱「借名登記」者，謂當事人約定一方將自己之財產以他
    方名義登記，而仍由自己管理、使用、處分，他方允就該財
    產為出名登記之契約，其成立側重於借名者與出名者間之信
    任關係，在性質上應與委任契約同視，倘其內容不違反強制
    、禁止規定或公序良俗者，應賦予無名契約之法律上效力，
    並類推適用民法委任之相關規定。再按當事人互相表示意思
    一致者，無論其為明示或默示，契約即為成立，民法第153
    條第1項定有明文，意即契約之成立不以明示為限，以默示
    合意亦無不可。鍾亮明主張其與鍾本明間就左邊8間房間所
    坐落土地成立借名登記契約（註：就晒穀場土地本院已審認
    不採，於茲不贅），則為鍾本明所否認，經查：
　⒈鍾亮明對於系爭土地之權利，源自於父親鍾振塘之分配及贈
    與，故經鬮分及交換後，鍾亮明對於左邊8間房間及其坐落
    之土地，至遲於71年3月22日或23日已取得事實上處分權，
    並持續占有使用迄今，堪認左邊8間房間所坐落土地為鍾亮
    明之財產，並非鍾本明之財產。
　⒉鍾振塘固於72年7月14日以買賣為登記名義將當時34地號土地
    （鍾振塘之全部權利範圍為3分之2，另3分之1為其他宗親所
    有）登記為鍾本明一人所有，無非受限於當時農業發展條例
    第22條規定「為擴大農場經營規模，防止農地細分，現有之
    每宗耕地不得分割及移轉為共有。但因繼承而移轉者，得為
    共有。」（意即為防止農地細分，禁止耕地以繼承以外原因
    移轉為共有），故鍾振塘在無法分割之情況下，始將34地號
    土地移轉登記在鍾本明一人名下，但並無將34地號土地全數
    贈與鍾本明一人之意，否則鍾振塘就不會將一整塊34地號土
    地區分為大彎坵、現住家屋、田尾等數小塊，且失去當初慎
    重鬮分析產之目的。準此，鍾亮明既於71年3月22日或23日
    已就左邊8間房間所坐落土地取得事實上處分權，則鍾振塘
    將34地號土地所有權移轉登記予鍾本明之際，父子3人已達
    成合意，已默示成立借名登記契約，改由鍾亮明將左邊8間
    房間所坐落土地借名登記在鍾本明名下，鍾亮明始能長期占
    有使用無礙。
　⒊再對照鍾本明於108年2月28日與外甥謝金清、胞弟鍾光明之
    對話錄音譯文內容（原審卷第33頁），鍾本明不否認其對鍾
    亮明負有分割、移轉登記義務，亦可徵兩造間確有默示借名
    登記契約存在：
    鍾光明：那看再找測量員來，大哥的部分有多少，你的部  
            分有多少，大哥的部分割出來給他，有問題嗎?
    鍾本明：我看看。
    鍾光明：這丙建做出來了，重新指界測量到底，你鍾本明  
            的部分有多少，鍾亮明的部分有多少…。
    鍾本明：我還沒割之前，還沒叫他來量。
    謝金清：外公鍾振堂留下的土地，兒子、孫子、外孫全都  
            還在啊。
    鍾本明：我現在說了，一句我說話算話，割出去給阿亮，  
            這沒問題…。　　
　⒋而委任契約當事人之任何一方，得隨時終止委任契約，則為
    民法第549條第1項所明定。鍾亮明主張其曾多次口頭請求鍾
    本明將其應得部分予以分割、移轉登記，但為鍾本明藉故推
    遲，故再以原審起訴狀繕本之送達作為終止借名登記之意思
    表示（原審卷第12頁）。經查本件起訴狀繕本係於108年4月
    23日送達鍾本明，有送達證書可據（原審卷第59頁），故兩
    造間之借名登記契約業經鍾亮明合法終止。
㈤、綜上所述，鍾亮明依系爭鬮分書、系爭異動書、借名登記契
    約終止後之不當得利返還請求權，請求鍾本明將系爭土地如
    附圖甲案所示位置A面積135平方公尺土地，自系爭土地分割
    ，並將所有權移轉登記予鍾亮明，為有理由，應予准許，逾
    此範圍之請求，則無理由，應予駁回。原審就鍾亮明上開應
    予准許及應予駁回部分，分別為其勝訴及敗訴判決，理由雖
    有不同，結論並無二致，應予維持。鍾亮明上訴及鍾本明附
    帶上訴意旨，分別指摘原判決不利於己部分為不當，求予廢
    棄改判，均為無理由，應分別駁回其等之上訴與附帶上訴。
四、本件事證已臻明確，兩造其餘攻擊防禦方法及舉證，核與判
    決結果不生影響，爰不一一論述。至於原判決主文第一項，
　　因鍾亮明借名登記在鍾本明名下之土地，係特定在左邊8間
    房間所坐落土地，並非僅止於權利範圍，為特定給付物，爰
    更正如主文第三項所示，附此敘明。
五、據上論結，本件上訴及附帶上訴，均為無理由，依民事訴訟
    法第436條之1第3項、第463條、第449條第1項、第78條，判
    決如主文。
中　　華　　民　　國　　111 　年　 8 　　月　　 24  　日
                民事第二庭審判長法  官  鄭政宗
　　　　　　　　　　
                                法  官  王佳惠
　　　　　　　　　　　　　　　　　　
                                法  官  陳麗芬
以上正本係照原本作成。
本判決不得上訴　　　　　
中　　華　　民　　國　　111 　年　　8 　　月　　24  　日
                                書記官　曾煜智
【附圖】新竹縣竹東地政事務所複丈日期108年11月27日土地複 
         丈成果圖甲案（即原審判決附圖甲案）
【附件一】系爭鬮分書、系爭異動書（即原審卷第21-27頁）
【附件二】鍾本明提出之土地概略位置圖（即簡上卷第381頁）